臺灣高等法院臺南分院民事判決
109年度上字第207號
上  訴  人  徐清河  
訴訟代理人  許清連律師
            許祖榮律師
被上訴  人  曾明山  
訴訟代理人  邱佩芳律師
上列當事人間請求所有權移轉登記事件，上訴人對於民國（下同
）109年5月21日臺灣臺南地方法院108年度訴字第940號第一審判
決提起上訴，本院於109年11月18日言詞辯論終結，判決如下：
    主  文
上訴駁回。
第二審訴訟費用由上訴人負擔。
    事實及理由
一、上訴人主張：上訴人於90年間出資購買如附表所示土地及建
    物（下合稱系爭不動產），因上訴人長年在國外，故將系爭
    不動產借名登記於訴外人周元心（原名周淑慧，嗣改名如上
    ，下稱周元心）名下。後因周元心有債務問題，上訴人再於
    93年間將系爭不動產借名登記於訴外人即被上訴人之女曾麗
    秋（已於107年4月5日死亡）名下。惟系爭不動產自購買後
    均由上訴人使用，並存放個人物品於內。曾麗秋既已死亡，
    其與上訴人間之借名登記契約，自已消滅，然系爭不動產竟
    遭被上訴人以分割繼承為原因移轉登記為其所有。上訴人爰
    依民法第767條第1項前段、第179條前段規定，請求法院擇
    一判命被上訴人將系爭不動產所有權移轉登記予上訴人。原
    判決駁回上訴人之訴，實有未當，爰提起上訴等語。並聲明
    ：㈠原判決廢棄。㈡被上訴人應將系爭不動產之所有權移轉登
    記予上訴人。
二、被上訴人則辯以：被上訴人否認上訴人為系爭不動產之實際
    所有權人以及曾麗秋、周元心與上訴人間各存在有任何借名
    登記契約，上訴人應就其主張負舉證責任。曾麗秋自84年起
    於金蘭食品股份有限公司（下稱金蘭公司）擔任會計乙職，
    有固定薪資，自有資力購買系爭不動產，且上訴人與曾麗秋
    非親非故，果若2人間就系爭不動產有借名登記之約定，上
    訴人豈會不與曾麗秋簽訂書面契約，以確保其自身權益，上
    訴人之主張顯無理由。被上訴人係因繼承而取得系爭不動產
    之所有權，原審駁回上訴人之請求，並無不當等語。並聲明
    ：上訴駁回。
三、本件經整理兩造不爭執事項，及依民事訴訟法第463條準用
    同法第270條之1第1項第3款規定整理並協議簡化兩造爭點如
    下：
  ㈠不爭執事項：　
  ⒈如附表編號1、2所示土地於90年2月7日以買賣為原因移轉登
    記為周元心所有，且同日有設定債權擔保總金額本金最高限
    額新臺幣（下同）500,000元之最高限額抵押權予訴外人曾
    致中，債務人及設定義務人均係周元心。再於93年6月25日
    以買賣為原因移轉登記為曾麗秋所有。嗣於107年9月6日以
    分割繼承為原因移轉登記為被上訴人所有。
  ⒉如附表編號3所示土地、編號4所示建物（下稱系爭建物）於9
    0年11月1日以買賣為原因移轉登記為周元心所有，且於90年
    11月8日有設定債權擔保總金額本金最高限額4,000,000元之
    最高限額抵押權予訴外人周瑋，債務人及設定義務人均係周
    元心。再於93年6月10日以買賣為原因移轉登記為曾麗秋所
    有。嗣於107年9月4日以分割繼承為原因移轉登記為被上訴
    人所有。
  ⒊曾麗秋於107年4月5日死亡，其繼承人為被上訴人及訴外人曾
    李杏共2人。曾麗秋所遺之遺產如本院卷第111頁財政部高雄
    國稅局遺產免稅證明書所載。
  ⒋曾麗秋自84年起於金蘭公司擔任會計。
　㈡爭執事項：　
    上訴人依民法第767條第1項前段或第179條前段規定，擇一
    請求被上訴人應將系爭不動產辦理所有權移轉登記予上訴人
    ，有無理由？
四、本院得心證之理由：　　
  ㈠兩造就系爭不動產有如不爭執事項⒈及⒉所列之移轉登記及抵
    押權設定登記情形。曾麗秋於107年4月5日死亡，被上訴人
    為其繼承人。曾麗秋所遺之遺產明細及其生前職業等事實，
    均不爭執（見不爭執事項⒈至⒋）。且有上訴人提出臺南市地
    籍異動索引、土地及建物登記第一、二類謄本、臺南市政府
    財政稅務局107年房屋稅繳款書(見臺灣高雄地方法院審訴字
    卷第17-37頁，原審卷第45-67頁)及被上訴人提出勞工保險
    被保險人投保資料表、曾麗秋之除戶謄本（見原審卷第75頁
    、本院卷第103頁）為證。復經原審依職權調取系爭不動產
    之異動索引查詢資料（見原審卷第87-92頁）及本院依上訴
    人之聲請調取曾麗秋所遺之遺產明細暨依職權調取系爭不動
    產之登記申請資料，有財政部高雄國稅局109年7月31日財高
    國稅左營字第1092653112號函及遺產稅免稅證明書、臺南市
    東南地政事務所109年7月14日東南地所登字第1090063764號
    函及附件、臺南市鹽水地政事務所109年7月15日所登字第10
    90064642號函及附件（見本院卷第51-75、109-111頁）可稽
    ，堪信為真實。
　㈡按稱「借名登記」者，謂當事人約定一方將自己之財產以他
    方名義登記，而仍由自己管理、使用、處分，他方允就該財
    產為出名登記之契約。故須於雙方當事人（即借名人與出名
    登記人）相互意思表示一致，其契約始為成立。準此，當事
    人之一方如主張與他方有借名登記關係存在，於他方未自認
    下，自應就借名登記契約確已成立之此項有利於己之事實，
    負舉證責任，並須證明至使法院就其存在達到確信之程度，
    始可謂已盡其依民事訴訟法第277條前段規定之舉證行為責
    任。若其先不能舉證，縱他方就其抗辯事實不能舉證，或其
    所舉證據尚有疵累，亦應駁回該一方之請求。本件上訴人主
    張系爭不動產實際上係由其出資購買，而先後借名登記於周
    元心、曾麗秋名下，其先後與周元心、曾麗秋間存有借名登
    記關係，其為系爭不動產真正所有權人等節，既為被上訴人
    所否認，則依前述舉證責任分配原則，自應先由上訴人就其
    主張有利於己之上開事實，負舉證證明之責。經查：
  ⒈上訴人主張：系爭不動產係其於90年間所出資購買，以曾麗
    秋微薄薪水，如何可能購買如此多之房產，況系爭不動產如
    為曾麗秋所有，自不可能從未見曾麗秋使用過或告知其父親
    有此財產云云。然上訴人就其有出資購買系爭不動產一節，
    並未提出證據以實其說，其所述已難憑採。況曾麗秋自84年
    起即擔任會計工作，且依其遺產清冊所示，其名下除系爭不
    動產外，尚有其他房地及多筆存款，已如前述，顯見其並非
    無資力之人，上訴人徒謂：曾麗秋無資力購買系爭不動產云
    云，屬其個人猜測之詞，復與上開事證有違，亦難憑採。另
    曾麗秋如何使用其不動產，或有無告知其父即被上訴人有此
    財產等節，此涉所有人對其所有物行使權利方式或個人與其
    家人相處模式之差異性，並無法據此認定是否為所有權人。
    上訴人上開主張，並無足採。
  ⒉上訴人另主張：系爭不動產自購買後均由上訴人使用，並存
    放個人物品於內云云。然為被上訴人所否認，並辯稱：系爭
    建物內之物品何人所有不清楚，但滿屋灰塵根本不像有人使
    用或居住等語，業據其提出現況照片6幀為證（見原審卷第1
    63-164頁），由現況照片所示，屋內僅堆置數個紙箱、置物
    箱、水桶及少數鍋、盆、桌、櫃、廢棄之腳踏車等雜物，整
    屋佈滿灰塵，地板髒亂不堪，顯已長久未居住使用之情狀，
    互核與被上訴人所辯相符。且上訴人於原審復自陳：其係以
    前曾住在系爭建物2天2次，並放東西在該處，現在並未在用
    ，如附表編號1、2所示土地好像是當初介紹人的堂弟在用等
    語（見原審卷第159頁），則其指稱系爭不動產自購買後均
    由其使用一節，與其上開自陳及現狀顯有矛盾不符，其主張
    自屬不可採。至於系爭建物內之物品究係何人所有，尚屬不
    明，上訴人固單方面主張為其所有，然就其上開所述，並未
    提出證據以實其說，其所述是否屬實，已有可疑。況縱使上
    訴人有上開物品置放該處，惟置放物品之原因多端，亦有可
    能是借放，不能憑此置放物品之事實，遽以推認系爭建物，
    乃至系爭不動產均係上訴人所有。是上訴人上開主張，亦無
    足採。
  ⒊上訴人復舉證人即代書翁月嬌於原審到庭證稱：我曾經幫上
    訴人登記過案件，很久了。我現在看到上訴人才有印象。對
    承辦上訴人的案件沒有什麼特別印象，有1件好像有來臺南
    市區，登記的案號我忘記了，印象是有建物，這件移轉登記
    的買受人應該是女生的名字。因為我跟上訴人來臺南的時候
    ，好像有兩個女生一起來。這件要買房子的是上訴人或是該
    名女生，忘記了。代書費是上訴人給我的，因為是上訴人找
    我的。那兩個女生跟上訴人都一起，我現在只記得登記1個
    女生的名字，都是上訴人跟我接洽，代書費也是我跟上訴人
    拿的。忘記是誰叫我登記那個女生的。這件我都跟上訴人接
    洽，另外兩個女生我也沒有她們的資料。我印象是我跟上訴
    人接洽，登記好的資料也是給上訴人，我跟上訴人收代書費
    ，但是中間的過程我都忘記了。有1件山上的有申請鑑界，
    結果鑑界後跳到另一個地方，我對上訴人有印象是因為這個
    關係。山上的地點是在哪裡我忘記了，這兩件都有登記完成
    。山上那件是跟上訴人接洽，代書費也是跟上訴人拿的，但
    是登記給誰我忘記了等語（見原審卷第154-158頁）。依翁
    月嬌上開證述，其對與上訴人接洽承辦案件之不動產地號、
    建號均不復記憶，其上開證述內容所涉是否即為系爭不動產
    ，已有可疑。再者，翁月嬌證述其對中間過程及辦登記之原
    因均不記得，雖其證述係由上訴人出面與代書接洽該等不動
    產登記及交付代書費用事宜，惟衡之常情，上訴人會出面接
    洽並交付代書費用之原因本屬多端，故出面接洽代書並交付
    代書費用之人未必為實際買受人，易言之，亦有可能因其他
    法律關係，而由上訴人出面接洽代書並交付代書費用。是縱
    認翁月嬌所證述辦理登記之不動產確為系爭不動產，亦不足
    以推論出上訴人主張「其為系爭不動產之實際買受人，而與
    周元心、曾麗秋間有借名登記之合意」等節為真實。是依翁
    月嬌之證述，自難執為上訴人有利之認定。
  ⒋上訴人又舉證人即系爭建物前屋主吳美蘭於原審到庭證稱：
    很久之前，有賣裕豐街的一間透天厝，賣的時候，上訴人來
    看1次，上訴人就說他要買。上訴人要登記給誰我不清楚，
    上訴人只是把錢給我而已。賣屋過程中，我沒有見過周元心
    ，但我先生有見過，是在現場看過的。詳情我就不清楚，我
    先生有參與出賣房子的事宜，我先生參與的比較多等語（見
    原審卷第178-180頁）。但被上訴人則舉證人即吳美蘭之夫
    蔡中和於原審到庭證稱：我不認識也沒見過上訴人，但有見
    過周元心。當初來看房屋的人是男是女已經沒有印象了，只
    確定當天是一個小姐來跟我簽約，且4、5年後那位來簽約的
    小姐有打電話來跟我抱怨紗窗都破掉了。我對簽約細節及價
    金誰支付都沒有印象了，買賣的事情通常都是跟我聯絡比較
    多，因為事情都是我在處理，但其實很多都忘記了，沒有特
    殊的事不會很記得等語（見原審卷第181-183頁）。雖由證
    人吳美蘭之證詞，上訴人曾出面處理系爭建物之買方相關事
    宜，但衡情上訴人會出面處理之原因本為多端，已如前述。
    再者，買賣價金之交付，亦不足證實即有借名關係存在，自
    難逕據此為有利於上訴人之認定。況依據上開證人之證述，
    可知賣方主要係由蔡中和負責系爭建物之出賣事宜，然其卻
    未曾見過上訴人，而在現場看過周元心，且於交易4、5年後
    ，來簽約的小姐（即周元心）曾爭執系爭建物之瑕疵相關問
    題，可知當時周元心係以系爭建物買受人之地位處理後續事
    宜，更可見上訴人主張其為實際買受人云云，並無足採。況
    吳美蘭、蔡中和均證稱：如何登記我們都不了解等語（見原
    審卷第179、181頁），是依其證述，尚不足證明系爭建物，
    乃至系爭不動產為上訴人所有，而借名登記於周元心、曾麗
    秋名下。上訴人主張其與周元心、曾麗秋間存有借名登記契
    約云云，即難採信。
  ⒌綜上事證，上訴人既無法證明系爭不動產均係上訴人所有，
    而借名登記於周元心、曾麗秋名下，其與周元心、曾麗秋間
    存有借名登記契約，則其據此進而主張其與曾麗秋間之借名
    登記關係已於曾麗秋死亡時消滅，其應得基於民法第767條
    第1項前段或第179條前段規定，請求被上訴人將系爭不動產
    所有權移轉登記予上訴人云云，於法即屬無據，不應准許。
五、綜上所述，上訴人依民法第767條第1項前段或第179條前段
    規定，請求被上訴人將系爭不動產所有權移轉登記予上訴人
    ，為無理由，應予駁回。原審所為上訴人敗訴之判決，並無
    不合。上訴論旨指摘原判決不當，求予廢棄改判，為無理由
    ，應駁回其上訴。
六、本件事證已臻明確，兩造其餘之攻擊或防禦方法及所用之證
    據，經本院斟酌後，認為均不足以影響本判決之結果，爰不
    逐一論列，附此敘明。
七、據上論結，本件上訴為無理由，依民事訴訟法第449條第1項
    、第78條，判決如主文。
中　　華　　民　　國　　109 　年　　12　　月　　9 　　日
                  民事第二庭    審判長法　官  高榮宏

                                      法  官  林富郎

                                      法  官  黃瑪玲
上為正本係照原本作成。
上訴人如不服本判決，應於收受送達後20日內向本院提出上訴書
狀，其未表明上訴理由者，應於提出上訴後20日內向本院補提出
理由書狀（均須按他造當事人之人數附繕本），上訴時應提出委
任律師或具有律師資格之人之委任狀；委任有律師資格者，另應
附具律師資格證書及釋明委任人與受任人有民事訴訟法第466條
之1第1項但書或第2項（詳附註）所定關係之釋明文書影本。如
委任律師提起上訴者，應一併繳納上訴審裁判費。
被上訴人不得上訴。
中　　華　　民　　國　　109 　年　　12　　月　　9 　　日

                                      書記官  許雅華
【附註】
民事訴訟法第466條之1：
⑴對於第二審判決上訴，上訴人應委任律師為訴訟代理人。但上
  訴人或其法定代理人具有律師資格者，不在此限。
⑵上訴人之配偶、三親等內之血親、二親等內之姻親，或上訴人
  為法人、中央或地方機關時，其所屬專任人員具有律師資格並
  經法院認為適當者，亦得為第三審訴訟代理人。
民事訴訟法第466條之2第1項：
上訴人無資力委任訴訟代理人者，得依訴訟救助之規定，聲請第
三審法院為之選任律師為其訴訟代理人。  
                  　　　　　　　　　　　　　　
附表：　　
 編號 地     號 權利範圍      面    積 土地 1 臺南市○○區○○○段0000地號 全部 587平方公尺  2 臺南市○○區○○○段0000地號 全部 1237平方公尺  3 臺南市○區○○段00000地號 全部 67平方公尺 建物 4 臺南市○區○○段0000○號(門牌號碼：臺南市○○街000巷00號) 全部 128.78平方公尺